【裁判字號】    89,台上,1788
【裁判日期】    890413
【裁判案由】    誣告
【裁判全文】
最高法院刑事判決                              八十九年度台上字第一七八八號
    上訴人  吳專央
    被  告  甲○○
右上訴人因自訴被告誣告案件，不服台灣高等法院中華民國八十六年十二月二十四日
第二審更審判決（八十五年度上更(一)字第九四五號，自訴案號：前台灣台北地方法院
士林分院八十二年度自字第三二七號），提起上訴，本院判決如左：
    主  文
原判決撤銷，發回台灣高等法院。
    理  由
本件原判決以自訴人吳專央自訴意旨略稱，自訴人於民國七十二年五月間，以新台幣
（下同）二百萬元，購買被告甲○○所有坐落台北巿北投區○○○段二○三地號農地
。因自訴人非自耕農，乃於付款同時，設定二百萬元抵押權以為擔保。另於同年十一
月，購買同地段一九六、一九六─一、一九七、一九八、一九九、一九九─一六地號
土地，並付訖總價四百萬元。被告即將所有印鑑證明、權狀等過戶文件，交付予承辦
之代書。亦為擔保，乃將全部七筆土地，設定五百萬元抵押權予自訴人之表姐夫蔣虎
（因自訴人之父前向其借款二百萬元）。嗣自訴人因案入獄多年，於八十一年間，經
仲介曹永賢介紹，與買受人林郁容之代理人林峰正律師議妥售價，並邀被告出面，由
自訴人任連帶保證人之方式簽約，並予被告一百五十萬元吃紅，請其配合辦理塗銷抵
押及終止三七五租約等事。詎被告竟捏造自訴人係與蔣虎合買前開土地，並未收受價
款，而解除原買賣契約為由，自訴自訴人背信等罪，企圖使自訴人受刑事罪責，藉機
歛財，因認被告犯有刑法第一百六十九條之誣告罪嫌等情。惟經審理結果，認為不能
證明被告犯罪，乃維持第一審諭知被告無罪之判決，駁回自訴人在第二審之上訴，固
非無見。
惟查：(一)審理事實之法院，對於被告之犯罪證據，應從各方面詳予調查，以期發現真
實，茍非調查之途逕已窮，而被告之犯罪嫌疑仍屬不能證明，要難遽為無罪之判斷。
由卷附之前台灣台北地方法院士林分院八十二年度自字第二一八號、原審法院八十二
年度上訴字第七五六九號、本院八十三年度台上字第四一五五號判決正本以觀（見第
一審卷第一六○至一六四頁、前台灣台北地方法院士林分院八十二年度自字第二一八
號卷內所附判決正本），本件被告自訴自訴人背信等罪案件，經該案第一審、第二審
認定「系爭土地確於七十一年間，即由吳專央購得，僅因吳專央無自耕能力，無法為
所有權移轉登記，以致延宕。於八十一年間，吳專央覓得新買主時，以實際上所有人
身分，與買主談妥買賣事宜，並收取價款，無何不法」等情，因而判決本件自訴人無
罪確定。則該案卷存證據資料及判決所認定之事實，與本件被告是否構成誣告罪責，
尚非全無關聯，仍有深入研求之必要，乃原審就之恝置不論，難謂已盡調查能事。又
據證人即系爭土地買賣之見證人邱晃泉證稱：據伊了解，系爭土地係由吳專央向甲○
○買的，但沒登記（見第一審卷第五六、五七頁）；證人即受託辦理系爭土地移轉登
記手續之魏義晃於原審證稱：伊係吳專央、甲○○雙方之受託人，當時吳專央、甲○
○均說價金已付清，乃委託伊辦理系爭土地之所有權移轉登記手續等情（見原審卷第
一○四頁）。原審就斯項不利於被告之供證未予採納，亦未說明不予採納之理由，即
遽謂被告係因借貸關係，而將前揭二○三地號設定二百萬元抵押權予自訴人，及其後
系爭土地係由自訴人與蔣葉碧華所合資購買，自訴人所支付之價金充其量僅為一百十
萬元，進而推論被告被訴犯行係屬不能證明，自有理由不備之違誤。(二)刑法上之誣告
罪，本不限於所告事實全屬虛偽時，始能成立，倘所告事實之一部分係出於故意虛構
，仍不得謂非誣告。本件被告於上開前台灣台北地方法院士林分院八十二年度自字第
二一八號案中，併指述本件自訴人先佯以可借貸二百萬元為名，詐使其就系爭土地設
定二百萬元抵押權予渠，惟其後自訴人拒將該二百萬元交付；嗣自訴人復偽稱願與蔣
葉碧華合資四百萬元，向其購買系爭土地，並要求設定五百萬元之抵押權予蔣葉碧華
之夫蔣虎，致其不疑有他，而設定五百萬元抵押權予蔣虎，惟自訴人僅交付三十萬元
定金後，其餘價款三百七十萬元則拒不交付，指訴自訴人亦犯詐欺罪（見前台灣台北
地方法院士林分院八十二年度自字第二一八號卷所附自訴狀）。由上所述，被告對本
件自訴人所提起前揭自訴案，業經判決無罪確定，而本件自訴人指訴被告亦有虛構事
實，誣告其為詐欺犯行，則被告是否有此部分被訴誣告詐欺情事，亦須詳予審究。乃
原審未予徹查釐清，並闡述其理由，即逕為被告無罪之判決，亦有調查未盡及理由不
備之違法。以上或為上訴意旨所指摘，或為本院得依職權調查之事項。自訴人上訴意
旨指摘原判決不當，非無理由，應認有發回更審之原因。
據上論結，應依刑事訴訟法第三百九十七條、第四百零一條，判決如主文。
中      華      民      國    八十九    年      四      月     十三     日
                              最高法院刑事第八庭
                                  審判長法官  吳  雄  銘
                                        法官  池  啟  明
                                        法官  石  木  欽
                                        法官  郭  毓  洲
                                        法官  吳  三  龍
      右正本證明與原本無異
                                              書  記  官
中      華      民      國    八十九    年      四      月     十八     日


司法院資訊處製作；財團法人民間司法改革基金會備份。
